ACORDAO-COMPLETO-2494094

ACÓRDÃO 16505/2021 ATA 34/2021 - SEGUNDA CÂMARA

VISTOS, relatados e discutidos estes autos de tomada de contas especial instaurada pela Caixa Econômica Federal em desfavor de Eduardo José Torreão Mota, ex-prefeito de Serra Branca/PB, em razão da não comprovação da regular aplicação dos recursos repassados por meio do Contrato de Repasse CR.NR.0247292-46 (Siafi 615142) ;
ACORDAM os Ministros do Tribunal de Contas da União, reunidos em sessão da Segunda Câmara, ante as razões expostas pelo Relator, em:
9.1. considerar Eduardo José Torreão Mota revel, para todos os efeitos, dando-se prosseguimento ao processo, nos termos do art. 12, § 3º, da Lei 8.443/1992;
9.2. com fundamento nos arts. 1º, inciso I, 16, inciso III, alíneas "b" e "c", e 19, da Lei 8.443/1992, julgar irregulares as contas de Eduardo José Torreão Mota, condenando-o ao pagamento do débito discriminado a seguir, atualizado monetariamente e acrescido dos juros de mora devidos, calculado desde a data de ocorrência indicada até sua efetiva quitação, na forma da legislação vigente, fixando o prazo de 15 (quinze) dias, a contar do recebimento da notificação, para que seja comprovado, perante este Tribunal, o recolhimento da quantia aos cofres do Fundo Nacional de Habitação de Interesse Social, nos termos do art. 23, inciso III, alínea "a", da referida Lei, c/c o art. 214, inciso III, alínea "a", do Regimento Interno do TCU:
	Data de ocorrência
	Valor histórico (R$) 
	Tipo da parcela

	10/12/2010
	18.458,81
	Débito

	15/4/2011
	3.473,20
	Débito

	22/5/2012
	108.978,62
	Débito

	14/9/2016
	41.256,61
	Crédito

9.3. com fundamento no art. 57 da Lei 8.443/1992, aplicar a Eduardo José Torreão Mota multa no valor de R$ 17.000,00 (dezessete mil reais) , atualizado monetariamente desde a data do presente acórdão até a do efetivo recolhimento, se for pago após o vencimento, na forma da legislação vigente, fixando o prazo de 15 (quinze) dias, a contar do recebimento da notificação, para que seja comprovado, perante este Tribunal, o recolhimento da quantia ao Tesouro Nacional, nos termos do art. 23, inciso III, alínea "a", da referida Lei, c/c o art. 214, inciso III, alínea "a", do Regimento Interno do TCU;
9.4. com fundamento no art. 26 da Lei 8.443/1992, autorizar, se requerido, o pagamento da importância devida em até 36 (trinta e seis) parcelas mensais e consecutivas, fixando o prazo de 15 (quinze) dias, a contar do recebimento da notificação, para que seja comprovado, perante este Tribunal, o recolhimento da primeira parcela, e de 30 (trinta) dias, a contar da parcela anterior, para que seja comprovado o recolhimento das demais parcelas, devendo incidir sobre cada valor mensal os devidos acréscimos legais, na forma prevista na legislação vigente, além de alertar que a falta de comprovação do recolhimento de qualquer parcela importará no vencimento antecipado do saldo devedor, nos termos do art. 217 do Regimento Interno do TCU;
9.5. com fundamento no art. 28 da Lei 8.443/1992, autorizar, desde logo, a cobrança judicial das dívidas, caso não atendida a notificação;
9.6. com fundamento no art. 16, § 3º, da Lei 8.443/1992, c/c o art. 209, § 7º, do Regimento Interno do TCU, remeter cópia deste acórdão à Procuradoria da República na Paraíba, para adoção das medidas que entender cabíveis;
9.7. dar ciência deste acórdão ao responsável, à Caixa Econômica Federal e ao Ministério do Desenvolvimento Regional.

Tomada de contas especial instaurada em razão da não comprovação da boa e regular aplicação dos recursos repassados ao município de Serra Branca/PB com vistas à construção de habitações populares.

Segunda Câmara

Município de Serra Branca/PB; Caixa Econômica Federal; extinto Ministério das Cidades, pasta atualmente incorporada ao Ministério do Desenvolvimento Regional.

3. Responsável: Eduardo José Torreão Mota (XXX.296.154-XX).

13.1. Ministros presentes: Augusto Nardes (na Presidência), Aroldo Cedraz, Raimundo Carreiro e Bruno Dantas (Relator).
13.2. Ministros-Substitutos presentes: Marcos Bemquerer Costa e André Luís de Carvalho.

BRUNO DANTAS

Por registrar as principais ocorrências no andamento dos autos até o momento, resumindo os fundamentos das peças acostadas, adoto como relatório, com os ajustes necessários, a instrução da secretaria responsável pela análise do processo (peça 95) , que contou com a anuência do corpo diretivo da unidade (peças 96 e 97) e do Ministério Público junto ao TCU (peça 98) :
"INTRODUÇÃO
1. Cuidam os autos de tomada de contas especial instaurada pela Caixa Econômica Federal (mandatária na Secretaria Executiva do Ministério das Cidades) , em desfavor de Eduardo José Torreão Mota (XXX.296.154-XX) , em razão da não comprovação da regular aplicação dos recursos repassados por meio do Contrato de Repasse CR.NR.0247292-46, registro Siafi 615142, (peça 15) firmado entre o fundo nacional de habitação de interesse social e o município de Serra Branca - PB, e que tinha por objeto o instrumento descrito como 'apoio ao poder público para construção habitacional para famílias de baixa renda - construção de habitações populares'.
HISTÓRICO
2. Em 31/7/2017, com fundamento na IN/TCU 71/2012, alterada pela IN/TCU 76/2016 e DN/TCU 155/2016, o dirigente da Caixa Econômica Federal (mandatária na Secretaria Executiva do Ministério das Cidades) autorizou a instauração da tomada de contas especial (peça 1) . O processo foi registrado no sistema e-TCE com o número 1585/2018.
3. O Contrato de repasse CR.NR.0247292-46, registro Siafi 615142, foi firmado no valor de R$ 2.035.898,00, sendo R$ 1.976.600,00 à conta do concedente e R$ 59.298,00 referentes à contrapartida do convenente. Teve vigência de 31/12/2007 a 5/10/2014, com prazo para apresentação da prestação de contas em 4/12/2014. Os repasses efetivos da União totalizaram R$ 502.254,06 (peça 43) , feitos entre 27/10/2009 e 31/12/2012.
4. A prestação de contas e complementações enviadas foram analisadas por meio dos documentos constantes nas peças 2, 24, 25 e 26.
5. O fundamento para a instauração da Tomada de Contas Especial, conforme consignado na matriz de responsabilização elaborada pelo tomador de contas, foi a constatação da seguinte irregularidade:
'O motivo para a instauração da presente Tomada de Contas Especial foi a inexecução do objeto pactuado, além da omissão no dever de prestar contas referente à 4ª parcela disponibilizada ao Ente, não sendo possível atestar a boa regular aplicação.'
6. O responsável arrolado na fase interna foi devidamente comunicado e, diante da ausência de justificativas suficientes para elidir a irregularidade e da não devolução dos recursos, instaurou-se a tomada de contas especial.
7. No relatório (peça 48) , o tomador de contas concluiu que o prejuízo importaria no valor original de R$ 502.254,06, imputando-se a responsabilidade a Eduardo José Torreão Mota, Prefeito Municipal, no período de 1/1/2009 a 31/12/2012 e 1/1/2013 a 31/12/2016, na condição de prefeito sucessor.
8. Em 17/2/2020, a Controladoria-Geral da União emitiu o relatório de auditoria (peça 50) , em concordância com o relatório do tomador de contas. O certificado de auditoria e o parecer do dirigente do órgão de controle interno concluíram pela irregularidade das presentes contas (peças 51 e 52) .
9. Em 16/3/2020, o ministro responsável pela área atestou haver tomado conhecimento das conclusões contidas no relatório e certificado de auditoria, bem como do parecer conclusivo do dirigente do órgão de controle interno, manifestando-se pela irregularidade das contas, e determinou o encaminhamento do processo ao Tribunal de Contas da União (peça 53) .
10. Na instrução inicial (peça 87) , analisando-se os documentos nos autos, concluiu-se pela necessidade de realização de citação e audiência para as seguintes irregularidades:
10.1. Irregularidade 1: ausência de funcionalidade do objeto do contrato de repasse descrito como 'apoio ao poder público para construção habitacional para famílias de baixa renda - construção de habitações populares.', sem aproveitamento útil da parcela executada, por motivo de inexecução parcial.
10.1.1. Evidências da irregularidade: documentos técnicos presentes nas peças 1, 2 e 24.
10.1.2. Normas infringidas: Constituição Federal (art. 70, parágrafo único) , Lei 8.443/1992 (art. 8º c/c art. 16, inc. III, alínea 'a') , Decreto-lei 200/1967 (art. 93) , Decreto-lei 201/1967 (art. 1º) , Lei 8.429/1992 (art. 11, inc. VI) , Decreto 93.872/1986 (artigos 66, 145 e 148) , Portaria Interministerial MPDG/MF/CGU424/2016 (art. 70, § 1º, inc. I) e demais normas específicas que definem os critérios e condições de execução do objeto e de prestação de contas dos recursos transferidos, bem como Cláusula Terceira, item 3.2, alínea 'A', 'E', 'N', 'P' e 'Q' do Convênio 247.292-46/2007.
10.2. Débitos relacionados ao responsável Eduardo José Torreão Mota (XXX.296.154-XX) :
	Data de ocorrência
	Valor histórico (R$) 
	Identificador da parcela

	10/12/2010
	18.458,81
	D2

	15/4/2011
	3.473,20
	D3

	22/5/2012
	108.978,62
	D4

	14/9/2016
	41.256,61
	C1

10.2.1. Cofre credor: Tesouro Nacional.
10.2.2. Responsável: Eduardo José Torreão Mota (XXX.296.154-XX) .
10.2.2.1. Conduta: deixar de tomar as providências necessárias à conclusão de obra ou dos serviços pactuados objeto do instrumento em questão, restando imprestável a parcela executada, seja por ter ficado a obra inacabada, seja porque os serviços executados não foram suficientes para obter o atingimento dos objetivos acordados.
10.2.2.2. Nexo de causalidade: a ausência das providências necessárias à conclusão de obra ou dos serviços pactuados objeto do instrumento em questão resultou na impossibilidade de aproveitamento da parcela executada, e, consequentemente, em prejuízo ao erário correspondente ao valor integral repassado.
10.2.2.3. Culpabilidade: não há excludentes de ilicitude, de culpabilidade e de punibilidade; é razoável supor que o responsável tinha consciência da ilicitude de sua conduta; era exigível conduta diversa da praticada, qual seja, tomar todas ao providências necessárias à continuidade da execução do objeto do instrumento.
11. Encaminhamento: citação.
11.1. Irregularidade 2: ausência parcial de documentação de prestação de contas.
11.1.1. Evidências da irregularidade: documentos técnicos presentes nas peças 2, 4, 6, 33 e 34.
11.1.2. Normas infringidas: art. 37, caput, c/c o art. 70, parágrafo único, da Constituição da República Federativa do Brasil; art. 93 do Decreto-lei 200/1967; art. 66 do Decreto 93.872/1986.
11.1.3. Responsável: Eduardo José Torreão Mota (XXX.296.154-XX) .
11.1.3.1. Conduta: apresentar de forma incompleta a documentação da prestação de contas.
11.1.3.2. Nexo de causalidade: a apresentação incompleta da documentação da prestação de contas impediu a comprovação da regular aplicação dos recursos federais repassados, no âmbito do Contrato de Repasse CR.NR.0247292-46, resultando em presunção de dano ao erário.
11.1.3.3. Culpabilidade: não há excludentes de ilicitude, de culpabilidade e de punibilidade; é razoável supor que o responsável tinha consciência da ilicitude de sua conduta; era exigível conduta diversa da praticada, qual seja, apresentação da documentação completa.
12. Encaminhamento: citação.
13. Em cumprimento ao pronunciamento da unidade (peça 89) , foi efetuada a citação do responsável, nos moldes adiante:
a) Eduardo José Torreão Mota - promovida a citação do responsável, conforme delineado adiante:
	Comunicação: Ofício 64134/2020 - Seproc (peça 91) 
Data da Expedição: 3/12/2020
Data da Ciência: 10/12/2020 (peça 92) 
Nome Recebedor: Jancide Franco de Souza
Observação: Ofício enviado para o endereço do responsável, conforme pesquisa na base de dados o sistema da Receita Federal, custodiada pelo TCU.
Fim do prazo para a defesa: 25/12/2020

14. Conforme Despacho de Conclusão das Comunicações Processuais (peça 94) , as providências inerentes às comunicações processuais foram concluídas.
15. Transcorrido o prazo regimental, o responsável Eduardo José Torreão Mota permaneceu silente, devendo ser considerado revel, nos termos do art. 12, § 3º, da Lei 8.443/1992.
ANÁLISE DOS PRESSUPOSTOS DE PROCEDIBILIDADE DA IN/TCU 71/2012
Avaliação de Viabilidade do Exercício do Contraditório e Ampla Defesa
16. Verifica-se que não houve o transcurso de mais de dez anos desde o fato gerador sem que tenha havido a notificação do responsável pela autoridade administrativa federal competente (art. 6º, inciso II, c/c art. 19 da IN/TCU 71/2012, modificada pela IN/TCU 76/2016) , uma vez que o fato gerador da irregularidade sancionada ocorreu em 22/5/2012, e o responsável foi notificado sobre as irregularidades pela autoridade administrativa competente conforme abaixo:
16.1. Eduardo José Torreão Mota, por meio do ofício acostado à peça 9, recebido em 6/8/2015, conforme AR (peça 10) .
Valor de Constituição da TCE.
17. Verifica-se, ainda, que o valor atualizado do débito apurado (sem juros) em 1/1/2017 é de R$ 182.947,01, portanto superior ao limite mínimo de R$ 100.000,00, na forma estabelecida conforme os arts. 6º, inciso I, e 19 da IN/TCU 71/2012, modificada pela IN/TCU 76/2016.
OUTROS PROCESSOS/DÉBITOS NOS SISTEMAS DO TCU COM OS MESMOS RESPONSÁVEIS
18. Informa-se que foram encontrados processos no Tribunal com o mesmo responsável:
	Responsável
	Processos

	Eduardo José Torreão Mota
	Processo 019.504/2004-4 [TCE, encerrado, 'TCE contra Eduardo José Torreão - prefeito - PM Serra Branca/PB - Omissão das contas do Conv. 616/2001 - Secretaria Nacional Defesa Civil-Ministério da Integração Nacional - SIAFI 446263.']
Processo 007.812/2009-0 [REPR, encerrado, 'Representação - Possíveis irreg. acerca do registro indevido de matrículas de alunos do ensino fundamental - PM Serra Branca/PB - Procedência: TCE/PB']
Processo 001.242/2010-5 [TCE, encerrado, 'TCE contra Eduardo Jose Torreão Mota (ex-prefeito) - PM de Serra Branca/PB - Irreg. no Conv. 1577/99 - Funasa - Siafi n. 391759']
Processo 006.825/2013-3 [TCE, encerrado, 'TCE contra Luiz José Mamede de Lima e Eduardo José Torreão Mota, ex-prefeitos - Omissão no dever de prestar contas dos recursos oriundos do Cv. 844054/2007, celebrado entre a PM de Serra Branca/PB e o FNDE/MEC - Siafi 602448']
Processo 033.230/2015-3 [REPR, encerrado, 'Representação - possíveis irregularidades acerca de recursos federais repassados ao Município de Serra Branca/PB - Procedência: TCE/PB']
Processo 004.096/2018-5 [REPR, encerrado, 'Representação - possíveis irregularidades na aplicação de recursos federais repassados ao Município de Serra Branca/PB, ref. aplicação mínima em saúde - Procedência: Município de Serra Branca/PB']
Processo 022.992/2017-0 [TCE, aberto, 'Omissão no dever de prestar contas do Programa/PNAE/2010, celebrado entre o Fundo Nacional de Desenvolvimento da Educação e a PM de Serra Branca/PB, tendo por objeto aquisição exclusiva de gêneros alimentícios, em caráter complementar']
Processo 022.209/2016-6 [REPR, encerrado, 'Representação - possíveis irregularidades acerca de recursos federais oriundo da União repassados ao Município de Serra Bramca/PB - Procedência: TCE/PB']
Processo 038.354/2019-5 [CBEX, encerrado, 'Cobrança Executiva de multa originária do AC-2686-8/2019-1C, referente ao TC Processo 022.992/2017-0']
Processo 038.353/2019-9 [CBEX, encerrado, 'Cobrança Executiva de débito originária do AC-2686-8/2019-1C, referente ao TC Processo 022.992/2017-0']

19. Informa-se que foi encontrado débito imputável aos responsáveis em outras TCEs registradas no sistema e-TCE:
	Responsável
	TCES

	Eduardo José Torreão Mota
	2143/2020 (R$ 76.825,00) - Aguardando pronunciamento do supervisor
202/2018 (R$ 1.950.536,71) - Aguardando ajustes do instaurador

20. A tomada de contas especial está, assim, devidamente constituída e em condição de ser instruída.
EXAME TÉCNICO
Da validade das notificações:
21. Preliminarmente, cumpre tecer breves considerações sobre a forma como são realizadas as comunicações processuais no TCU. A esse respeito, destacam-se o art. 179, do Regimento Interno do TCU (Resolução 155, de 4/12/2002) e o art. 4º, inciso III, § 1º, da Resolução TCU 170, de 30 de junho de 2004, in verbis:
'Art. 179. A citação, a audiência ou a notificação, bem como a comunicação de diligência, farse-ão:
I - mediante ciência da parte, efetivada por servidor designado, por meio eletrônico, fac-símile, telegrama ou qualquer outra forma, desde que fique confirmada inequivocamente a entrega da comunicação ao destinatário;
II - mediante carta registrada, com aviso de recebimento que comprove a entrega no endereço do destinatário;
III - por edital publicado no Diário Oficial da União, quando o seu destinatário não for localizado'
 (¿) 
'Art. 3º As comunicações serão dirigidas ao responsável, ou ao interessado, ou ao dirigente de órgão ou entidade, ou ao representante legal ou ao procurador constituído nos autos, com poderes expressos no mandato para esse fim, por meio de:
I - correio eletrônico, fac-símile ou telegrama;
II - servidor designado;
III - carta registrada, com aviso de recebimento;
IV - edital publicado no Diário Oficial da União, quando o seu destinatário não for localizado, nas hipóteses em que seja necessário o exercício de defesa.
Art. 4º. Consideram-se entregues as comunicações:
I - efetivadas conforme disposto nos incisos I e II do artigo anterior, mediante confirmação da ciência do destinatário;
II - realizadas na forma prevista no inciso III do artigo anterior, com o retorno do aviso de recebimento, entregue comprovadamente no endereço do destinatário;
III - na data de publicação do edital no Diário Oficial da União, quando realizadas na forma prevista no inciso IV do artigo anterior.
§ 1º O endereço do destinatário deverá ser previamente confirmado mediante consulta aos sistemas disponíveis ao Tribunal ou a outros meios de informação, a qual deverá ser juntada ao respectivo processo.'
22. Bem se vê, portanto, que a validade da citação via postal não depende de que o aviso de recebimento seja assinado pelo próprio destinatário da comunicação, o que dispensa, no caso em tela, a entrega do AR em 'mãos próprias'. A exigência da norma é no sentido de o Tribunal verificar se a correspondência foi entregue no endereço correto, residindo aqui a necessidade de certeza inequívoca.
23. Não é outra a orientação da jurisprudência do TCU, conforme se verifica dos julgados a seguir transcritos:
'São válidas as comunicações processuais entregues, mediante carta registrada, no endereço correto do responsável, não havendo necessidade de que o recebimento seja feito por ele próprio.' (Acórdão 3648/2013-TCU-Segunda Câmara, Relator Min. José Jorge) ;
'É prescindível a entrega pessoal das comunicações pelo TCU, razão pela qual não há necessidade de que o aviso de recebimento seja assinado pelo próprio destinatário. Entregandose a correspondência no endereço correto do destinatário, presume-se o recebimento da citação.' (Acórdão 1019/2008-TCU-Plenário, Relator Min. Benjamin Zymler) ;
'As comunicações do TCU, inclusive as citações, deverão ser realizadas mediante Aviso de Recebimento - AR, via Empresa Brasileira de Correios e Telégrafos, bastando para sua validade que se demonstre que a correspondência foi entregue no endereço correto.' (Acórdão 1526/2007-TCU-Plenário, Relator Min. Aroldo Cedraz) .
24. A validade do critério de comunicação processual do TCU foi referendada pelo Supremo Tribunal Federal, nos termos do julgamento do MS-AgR 25.816/DF, por meio do qual se afirmou a desnecessidade da ciência pessoal do interessado, entendendo-se suficiente a comprovação da entrega do 'AR' no endereço do destinatário:
'Ementa: agravo regimental. Mandado de segurança. Desnecessidade de intimação pessoal das decisões do tribunal de contas da união. art. 179 do regimento interno do TCU. Intimação do ato impugnado por carta registrada, iniciado o prazo do art. 18 da lei 1.533/51 da data constante do aviso de recebimento. Decadência reconhecida. Agravo improvido.
O envio de carta registrada com aviso de recebimento está expressamente enumerado entre os meios de comunicação de que dispõe o Tribunal de Contas da União para proceder às suas intimações.
O inciso II do art. 179 do Regimento Interno do TCU é claro ao exigir apenas a comprovação da entrega no endereço do destinatário, bastando o aviso de recebimento simples.'
Da revelia do responsável Eduardo José Torreão Mota
25. No caso vertente, a citação do responsável se deu em endereço proveniente da base de CPFs da Receita Federal, em sistema custodiado pelo TCU. A entrega do ofício citatório nesse endereço ficou comprovada.
26. Nos processos do TCU, a revelia não leva à presunção de que seriam verdadeiras todas as imputações levantadas contra os responsáveis, diferentemente do que ocorre no processo civil, em que a revelia do réu opera a presunção da verdade dos fatos narrados pelo autor (Acórdão 1009/2018-TCU-Plenário, Relator Min. Bruno Dantas; 2369/2013-TCU-Plenário, Relator Min. Benjamin Zymler e 2449/2013-TCU-Plenário, Relator Min. Benjamin Zymler) . Dessa forma, a avaliação da responsabilidade do agente não pode prescindir da prova existente no processo ou para ele carreada.
27. Ao não apresentar sua defesa, o responsável deixou de produzir prova da regular aplicação dos recursos sob sua responsabilidade, em afronta às normas que impõem aos gestores públicos a obrigação legal de, sempre que demandados pelos órgãos de controle, apresentar os documentos que demonstrem a correta utilização das verbas públicas, a exemplo do contido no art. 93 do Decreto-Lei 200/1967: 'Quem quer que utilize dinheiros públicos terá de justificar seu bom e regular emprego na conformidade das leis, regulamentos e normas emanadas das autoridades administrativas competentes.'
28. Mesmo as alegações de defesa não sendo apresentadas, considerando o princípio da verdade real que rege esta Corte, procurou-se buscar, em manifestações do responsável na fase interna desta Tomada de Contas Especial, se havia algum argumento que pudesse ser aproveitado a seu favor.
29. No entanto, o responsável não se manifestou na fase interna, não havendo, assim, nenhum argumento que possa vir a ser analisado e posteriormente servir para afastar as irregularidades apontadas.
30. Em se tratando de processo em que a parte interessada não se manifestou acerca das irregularidades imputadas, não há elementos para que se possa efetivamente aferir e reconhecer a ocorrência de boa-fé na conduta do responsável, podendo este Tribunal, desde logo, proferir o julgamento de mérito pela irregularidade das contas, conforme os termos dos §§ 2º e 6º do art. 202 do Regimento Interno do TCU. (Acórdão 2064/2011-TCU-Primeira Câmara (relator Min. Ubiratan Aguiar) , 6.182/2011-TCU-1ª Câmara (relator Min. Weber de Oliveira) , 4.072/2010-TCU-1ª Câmara (Relator Min. Valmir Campelo) , 1.189/2009-TCU-1ª Câmara (Relator Min. Marcos Bemquerer) , 731/2008-TCU-Plenário (Relator Min. Aroldo Cedraz) .
31. Dessa forma, o responsável Eduardo José Torreão Mota deve ser considerado revel, nos termos do art. 12, § 3º, da Lei 8.443/1992, devendo as contas serem julgadas irregulares, condenando-o ao débito apurado e aplicando-lhe a multa prevista no art. 57 da Lei 8.443/1992.
Prescrição da Pretensão Punitiva
32. Vale ressaltar que a pretensão punitiva do TCU, conforme Acórdão 1441/2016-TCU-Plenário, Relator Min. Benjamin Zymler, que uniformizou a jurisprudência acerca dessa questão, subordina-se ao prazo geral de prescrição indicado no art. 205 do Código Civil, que é de dez anos, contado da data de ocorrência da irregularidade sancionada, nos termos do art. 189 do Código Civil, sendo este prazo interrompido pelo ato que ordenar a citação, a audiência ou a oitiva do responsável.
33. No caso em exame, não ocorreu a prescrição, uma vez que a irregularidade sancionada ocorreu em 22/5/2012, e o ato de ordenação da citação ocorreu em 20/11/2020.
CONCLUSÃO
34. Em face da análise promovida na seção 'Exame Técnico', verifica-se que o responsável Eduardo José Torreão Mota não logrou comprovar a boa e regular aplicação dos recursos. Instado a se manifestar, optou pelo silêncio, configurando a revelia, nos termos do § 3º, do art. 12, da Lei 8.443/1992. Ademais, inexistem nos autos elementos que demonstrem a boa-fé do responsável ou a ocorrência de outras excludentes de culpabilidade.
35. Verifica-se também que não houve a prescrição da pretensão punitiva, conforme análise já realizada.
36. Tendo em vista que não constam dos autos elementos que permitam reconhecer a boa-fé do responsável, sugere-se que as suas contas sejam julgadas irregulares, nos termos do art. 202, § 6º, do Regimento Interno do TCU, com a imputação do débito atualizado monetariamente e acrescido de juros de mora, nos termos do art. 202, § 1º do Regimento Interno do TCU, descontado o valor eventualmente recolhido, com a aplicação da multa prevista no art. 57 da Lei 8.443/1992.
37. Por fim, como não houve elementos que pudessem modificar o entendimento acerca das irregularidades em apuração, mantém-se a matriz de responsabilização presente na peça 86.
PROPOSTA DE ENCAMINHAMENTO
38. Diante do exposto, submetemos os autos à consideração superior, propondo ao Tribunal:
a) considerar revel o responsável Eduardo José Torreão Mota (XXX.296.154-XX) , para todos os efeitos, dando-se prosseguimento ao processo, com fulcro no art. 12, § 3º, da Lei 8.443/1992;
b) julgar irregulares, nos termos dos arts. 1º, inciso I, 16, inciso III, alíneas b e c, da Lei 8.443/1992, c/c os arts. 19 e 23, inciso III, da mesma Lei, as contas do responsável Eduardo José Torreão Mota (XXX.296.154-XX) , condenando-o ao pagamento das importâncias a seguir especificadas, atualizadas monetariamente e acrescidas dos juros de mora, calculadas a partir das datas discriminadas até a data da efetiva quitação do débito, fixando-lhe o prazo de quinze dias, para que comprove, perante o Tribunal, o recolhimento das referidas quantias aos cofres do Fundo Nacional de Habitação de Interesse Social, nos termos do art. 23, inciso III, alínea 'a', da citada lei, c/c o art. 214, inciso III, alínea 'a', do Regimento Interno do TCU.
Débitos relacionados ao responsável Eduardo José Torreão Mota (XXX.296.154-XX) :
	Data de ocorrência
	Valor histórico (R$) 
	Tipo da parcela

	10/12/2010
	18.458,81
	Débito

	15/4/2011
	3.473,20
	Débito

	22/5/2012
	108.978,62
	Débito

	14/9/2016
	41.256,61
	Crédito

Valor atualizado do débito (com juros) em 18/2/2021: R$ 191.758,29.
c) aplicar ao responsável Eduardo José Torreão Mota (XXX.296.154-XX) a multa prevista no art. 57 da Lei 8.443/1992 c/c o art. 267 do Regimento Interno do TCU, fixando-lhe o prazo de quinze dias, a contar da notificação, para que comprove, perante o Tribunal (art. 214, III, alínea 'a', do Regimento Interno do TCU) , o recolhimento da dívida aos cofres do Tesouro Nacional, atualizada monetariamente desde a data do acórdão proferido por este Tribunal até a data do efetivo recolhimento, se paga após o vencimento, na forma da legislação em vigor;
d) autorizar, desde logo, a cobrança judicial das dívidas, caso não atendida a notificação, na forma do disposto no art. 28, inciso II, da Lei 8.443/1992;
e) autorizar também, desde logo, se requerido, com fundamento no art. 26 da Lei 8.443, de 1992, c/c o art. 217, §§ 1º e 2º do Regimento Interno do TCU, o parcelamento da (s) dívida (s) em até 36 parcelas, incidindo, sobre cada parcela, corrigida monetariamente, os correspondentes acréscimos legais, fixando-lhe o prazo de quinze dias, a contar do recebimento da notificação, para comprovar, perante o Tribunal, o recolhimento da primeira parcela, e de trinta dias, a contar da parcela anterior, para comprovar os recolhimentos das demais parcelas, devendo incidir, sobre cada valor mensal, atualizado monetariamente, os juros de mora devidos, no caso do débito, na forma prevista na legislação em vigor, alertando o responsável de que a falta de comprovação do recolhimento de qualquer parcela importará o vencimento antecipado do saldo devedor, nos termos do § 2º do art. 217 do Regimento Interno deste Tribunal;
f) enviar cópia do Acórdão a ser prolatado à Procuradoria da República no Estado de PB, nos termos do § 3º do art. 16 da Lei 8.443/1992, c/c o § 7º do art. 209 do Regimento Interno do TCU, para adoção das medidas cabíveis; e
g) enviar cópia do Acórdão que vier a ser proferido ao Caixa Econômica Federal (mandatária No (a) Secretaria Executiva do Ministério das Cidades (extinta) ) e ao responsável, para ciência;
h) informar à Procuradoria da República no Estado de PB, ao Caixa Econômica Federal (mandatária No (a) Secretaria Executiva do Ministério das Cidades (extinta) ) e ao responsável que a presente deliberação, acompanhada do Relatório e do Voto que a fundamenta, está disponível para a consulta no endereço www.tcu.gov.br/acordaos, além de esclarecer que, caso requerido, o TCU poderá fornecer sem custos as correspondentes cópias, de forma impressa; e
i) informar à Procuradoria da República no Estado de PB que, nos termos do parágrafo único do art. 62 da Resolução TCU 259/2014, os procuradores e membros do Ministério Público credenciados nesta Corte podem acessar os presentes autos de forma eletrônica e automática, ressalvados apenas os casos de eventuais peças classificadas como sigilosas, as quais requerem solicitação formal."
	É o relatório.

não há.

Procurador Marinus Eduardo De Vries Marsico.

TOMADA DE CONTAS ESPECIAL. CONTRATO DE REPASSE. CAIXA ECONÔMICA FEDERAL. MUNICÍPIO DE SERRA BRANCA/PB. CONSTRUÇÃO HABITACIONAL PARA FAMÍLIAS DE BAIXA RENDA. NÃO COMPROVAÇÃO DA BOA E REGULAR APLICAÇÃO DOS RECURSOS. INEXECUÇÃO PARCIAL DO OBJETO. CITAÇÃO. REVELIA. IRREGULARIDADE DAS CONTAS. DÉBITO. MULTA.

TOMADA DE CONTAS ESPECIAL (TCE)

Secretaria de Controle Externo de Tomada de Contas Especial (SecexTCE).

Trata-se de tomada de contas especial (TCE) instaurada pela Caixa Econômica Federal em desfavor de Eduardo José Torreão Mota, ex-prefeito de Serra Branca/PB (gestões 2009-2012 e 2013-2016) , em razão da não comprovação da regular aplicação dos recursos repassados pelo então Ministério das Cidades por meio do Contrato de Repasse CR.NR.0247292-46 (Siafi 615142) , firmado com aquela municipalidade com vistas à construção de habitações populares.
O ajuste foi firmado no valor de R$ 2.035.898,00, sendo R$ 1.976.600,00 à conta do órgão concedente e R$ 59.298,00 referentes à contrapartida da entidade convenente. Os recursos federais repassados totalizaram R$ 506.404,94, creditados na conta específica do ajuste por meio de quatro ordens bancárias emitidas entre 27/10/2009 e 31/12/2012 (peça 43, p. 4-5) . Entretanto, os recursos efetivamente liberados para pagamento pela Caixa totalizaram R$ 502.254,06 (peça 43, p. 1) .
Na fase interna da TCE, o órgão concedente concluiu pela impugnação total das despesas devido à ausência de funcionalidade do objeto, sem aproveitamento útil da parcela executada, por motivo de inexecução parcial (peça 48) . O Controle Interno anuiu a esse posicionamento (peças 50-52) .
No âmbito do TCU, a unidade instrutora propôs inicialmente a realização de diligência junto à Caixa para a obtenção de informações acerca do percentual de conclusão de cada uma das unidades habitacionais, tendo em vista que, com base nos elementos até então constantes nos autos, entendeu não ser possível afirmar que todas as habitações não teriam sido de fato concluídas.
A partir das informações prestadas pela Caixa (peças 61-83) , a unidade instrutora realizou a quantificação do débito conforme a seguinte análise, extraída da instrução à peça 87:
"18.1.1.12.	 Em resposta, a Caixa encaminhou o Parecer Técnico PA GIGOV/JP 0820/2020 (peça 62) , que concluiu que de fato existiam unidades habitacionais concluídas. Segundo a Caixa, foram devidamente concluídas, com funcionalidade completa, as seguintes unidades habitacionais (peça 62, p. 5) :
18.1.1.12.1. Tipo 1 - nove;
18.1.1.12.2. Tipo 2 - treze;
18.1.1.12.3. Tipo 3 - 3.
18.1.1.13.	Percebe-se, portanto, que 25 habitações foram concluídas, o que corresponde a um valor executado com funcionalidade de R$ 371.343,43.
18.1.1.14.	Assim, tal parcela foi descontada do valor total repassado, a fim de proceder à citação do responsável. Ademais, constata-se que houve uma devolução de R$ 41.256,61 em 14/9/2016, zerando a conta específica. Tal devolução foi contabilizada com crédito a abater do débito total apurado, de forma a promover a citação do responsável pelo valor real devido.
18.1.1.15.	Ressalta-se, ainda, que a empresa contratada não consta do rol de responsáveis pelo débito apurado, pois ela não recebeu por serviços que não foram executados, mas somente a parcela de fato entregue do objeto.
18.1.1.16.	O responsável pela ausência de funcionalidade de parte do objeto entregue é unicamente o então prefeito municipal, que dispunha de recursos para terminar e dotar de funcionalidade a parcela que foi executada parcialmente e não adotou providências para fazê-lo."
Além da inexecução parcial do objeto, outra irregularidade atribuída ao ex-prefeito foi a ausência de documentação da prestação de contas referente à quarta parcela liberada, no valor de R$ 108.978,62. Entretanto, a unidade instrutora salientou que o débito referente a esse montante já se encontrava abrangido pela irregularidade decorrente da inexecução parcial do objeto.
Feita essa análise, o responsável foi regularmente citado. Entretanto, o prazo regimental transcorreu sem que fossem apresentadas alegações de defesa ou efetuado o recolhimento do débito. Dessa forma, deve ser considerado revel, dando-se prosseguimento ao processo, conforme estabelece o art. 12, § 3º, da Lei 8.443/1992. Em sua análise de mérito, a secretaria especializada propôs julgar irregulares as contas do responsável, com a imputação do débito e a aplicação da multa prevista no art. 57 da Lei 8.443/1992.
Corroboro as análises empreendidas pela unidade instrutora, as quais contaram com a anuência do Ministério Público junto ao TCU, razão pela qual incorporo os fundamentos apresentados às minhas razões de decidir, sem prejuízo dos comentários adicionais a seguir expostos.
Considerando que as informações presentes nos autos não permitem constatar a regular aplicação dos recursos repassados, e que, mesmo tendo sido dada oportunidade de defesa ao responsável, tanto perante o órgão concedente quanto no âmbito desta Corte de Contas, ele não se desincumbiu desse ônus, não há o que se aproveitar em seu favor.
Bem se sabe que prestar contas, com a devida e correta comprovação da boa e regular aplicação dos valores públicos, é dever de todos aqueles a quem sejam confiados recursos federais, por força do art. 70, parágrafo único, da Constituição de 1988 e do art. 93 do Decreto-Lei 200, de 25 de fevereiro de 1967 (v.g.: Acórdão 2439/2010-TCU-Plenário, Acórdão 5929/2011-TCU-Primeira Câmara, e Acórdão 1544/2008-TCU-Segunda Câmara) .
Dessa maneira, a ausência de comprovação da boa e regular aplicação dos recursos recebidos configura ofensa às regras legais e, ainda, aos princípios basilares da administração pública, uma vez que o gestor deixa de prestar a devida satisfação à sociedade sobre o efetivo emprego dos recursos sob sua responsabilidade.
O gestor deve provar a boa e regular aplicação dos recursos federais e, não o fazendo, há que se restituir os valores aos cofres públicos.
Ademais, restou demonstrado pela Caixa que as habitações consideradas construídas e com funcionalidade correspondiam a um montante inferior ao total de recursos dispendidos no âmbito do contrato de repasse. Teriam sido pagos serviços iniciais de unidades habitacionais que não chegaram a alcançar uma etapa útil, o que configura o prejuízo ao erário.
Devo registrar apenas que, a princípio, não concordo com a consideração do saldo remanescente da conta específica do ajuste, restituído em 14/9/2016, como um valor a ser integralmente abatido do débito apurado. Isso porque a maior parte do valor restituído corresponde a rendimentos financeiros, decorrentes do período entre o crédito dos recursos federais na conta e a sua efetiva liberação para pagamento. Já os débitos foram considerados nas datas em que houve a liberação para pagamento pela Caixa, e não na data do recebimento dos recursos, o que torna incoerente a consideração dos rendimentos financeiros como créditos. Segundo o documento à peça 4, o valor devolvido, no montante de R$ 41.256,61, era composto de parcela de repasse de R$ 4.150,88 e de rendimentos de R$ 37.105,73. 
Entretanto, considerando que a realização desse ajuste seria uma inovação desfavorável ao responsável, o que, neste momento processual, demandaria a renovação da citação, em observância aos princípios do contraditório e da ampla defesa, opto por manter a configuração do débito nos valores registrados na citação já realizada, por racionalidade administrativa e economia processual, tendo em vista a baixa materialidade do valor a ser corrigido.
Por fim, diante da não apresentação de defesa e da ausência de indícios de que o responsável tenha agido de maneira diligente ou adotado quaisquer medidas para resguardar o erário, reputo não ser possível reconhecer sua boa-fé, o que autoriza o imediato julgamento definitivo de mérito de suas contas, nos termos do art. 202, § 6º, do Regimento Interno do TCU.
Nesse cenário, exsurge o dever de julgar irregulares as contas do responsável, imputando-lhe débito e aplicando-lhe multa, com amparo nos arts. 19 e 57 da Lei Orgânica do TCU.
Ante o exposto, voto por que o Tribunal adote o Acórdão que ora submeto à deliberação deste Colegiado.
TCU, Sala das Sessões Ministro Luciano Brandão Alves de Souza, em 28 de setembro de 2021.
Ministro BRUNO DANTAS 
Relator